臺灣高雄地方法院民事判決　　　　　　 99年度重訴字第274號
原　　　告　趙子瑋
訴訟代理人　李淑欣律師
被　　　告　何英舜即何永詮
訴訟代理人　劉炯意律師
上列當事人間請求損害賠償事件，本院於民國100 年9 月28日言
詞辯論終結，判決如下：
    主      文
被告應給付原告新臺幣肆佰玖拾肆萬壹仟壹佰柒拾肆元，及自民
國九十九年七月七日起至清償日止，按週年利率百分之五計算之
利息。
原告其餘之訴駁回。
訴訟費用由被告負擔五分之二，餘由原告負擔。
本判決第一項於原告以新臺幣壹佰陸拾伍萬元供擔保後，得為假
執行。但被告如以新臺幣肆佰玖拾肆萬壹仟壹佰柒拾肆元為原告
預供擔保後，得免為假執行。
原告其餘假執行之聲請駁回。
    事實及理由
壹、程序部分：
    按訴狀送達後，原告不得將原訴變更或追加他訴，但請求之
    基礎事實同一者，不在此限，民事訴訟法第255 條第1 項第
    2 款定有明文。查原告最初係依侵權行為之法律關係請求被
    告賠償其所受損害，其後另主張就先前已給付費用部分，追
    加以不當得利作為請求權基礎（參見本院卷第99頁）。是原
    告此舉核屬基於兩造間發生交通事故之同一基礎事實所為，
    要與前揭規定相符，應予准許。
貳、實體部分：
  一、原告主張：被告於民國98年9 月17日20時40分許，駕駛車
      牌號碼B9-9283 號自用小客車（以下稱前開汽車），沿高
      雄市○○區○○路由東往西方向行駛，途經該路與竹東路
      交岔口（以下稱系爭路段）時，原應注意轉彎車應讓直行
      車先行，且依當時情形並無不能注意之情事，竟疏未注意
      ，貿然自快車道右轉，適有原告騎乘車牌號碼268-CZW 號
      重型機車（以下稱前開機車）沿水管路同方向行駛至系爭
      路段，因閃避不及以致兩車發生擦撞（以下稱系爭事故）
      ，原告當場人車倒地並受有嚴重頭部外傷併顱骨骨折、顱
      內出血、肺部挫傷、左大腿骨折、肝功能異常等嚴重傷勢
      ，現仍遺有意識及行動障礙，日常生活亦須仰賴他人照料
      ，更為此受有極大精神痛苦，爰依侵權行為及不當得利之
      法律關係請求被告賠償醫療費用暨增加生活支出新臺幣（
      以下同）29萬9161元、看護費用95萬9695元（依勞工最低
      薪資每月1 萬7280元計算，共請求5 年）、勞動能力減損
      之損害575 萬4211元（自20歲至55歲退休時止）及精神慰
      撫金500 萬元，並聲明：(1)被告應給付原告1201萬3067元
      ，及自起訴狀繕本送達翌日起至清償日止按週年利率5%計
      算之利息；(2)願供擔保請准宣告假執行。
  二、被告則以：依卷附現場照片及道路交通事故現場圖所示，
      前開汽車車頭朝北並停在竹東路上，原告所騎乘前開機車
      係撞擊被告右前車輪處，並非右側中間處，另參以撞擊後
      車輛碎片均掉落於竹東路往北方向，足見原告駕駛前開汽
      車於行經系爭路段與竹東路交岔口處右轉時業已完成轉彎
      動作，則路權已非屬直行車所有。其次，被告轉彎當時車
      速緩慢並開啟右轉方向燈，車頭亦已進入竹東路且完成轉
      彎動作，若非原告因車速過快、未保持安全距離及違規行
      駛於竹東路快車道，當不致發生系爭事故，此觀原告於發
      生撞擊後人車分離約9.3 公尺，及其機車受損情況甚為嚴
      重等情自明，顯見被告就系爭事故並無過失。再者，原告
      並未舉證果有接受看護5 年之必要及是否終身無法工作等
      情事，另其請求慰撫金500 萬元亦屬過高。此外，系爭事
      故及傷害實係原告超速行駛、未注意車前狀況、未扣緊安
      全帽而脫落致頭部傷害加劇所致，故原告方為本件肇事主
      因而與有過失，伊自得主張過失相抵。末查，原告所請求
      損害賠償數額尚應扣除其所受領強制責任保險給付160 萬
      5870元，及自99年1 月至7 月20日止受領光陽工業股份有
      限公司（以下稱光陽公司）所給付6 萬6335元等語資為抗
      辯，並聲明：(1)原告之訴駁回；(2)如受不利判決，願供擔
      保請准免為假執行。
  三、兩造爭執與不爭執事項：
    (一)當事人不爭執事項：
      (1)被告於98年9 月17日20時40分許，駕駛前開汽車沿高雄
        市○○區○○路由東往西方向內側快車道行駛，行經系
        爭路段右轉改由南往北方向行駛竹東路，適有原告騎乘
        前開機車沿水管路外側車道依上述同方向行駛至該址，
        因閃避不及以致發生系爭事故，原告當場人車倒地並受
        有嚴重頭部外傷併顱骨骨折、顱內出血、肺部挫傷、左
        大腿骨折、肝功能異常等傷害，先後於98年9 月17日起
        至同年11月11日止、99年1 月19日起至同年2 月1 日止
        前往高雄榮民總醫院住院治療（參見99年度司鳳調字第
        73號卷第13至14頁，以下稱調解卷）。
      (2)被告因系爭事故前經高雄地方法院檢察署檢察官提起公
        訴，經本院99年度交易字第148 號判決認定其涉犯過失
        致重傷罪而判處有期徒刑7 月，被告不服原判決提起上
        訴，現由台灣高等法院高雄分院刑事庭審理中（以下稱
        系爭刑事案件）。
      (3)原告因系爭事故受傷而支出醫療費用增加生活支出（包
        括98年11月16日發票所載4 萬7760元）共計29萬9161元
        ，另支出住院期間看護費用3 萬6000元（參見本院卷第
        99至100 、127 頁）。
      (4)原告將來若有繼續接受看護之必要，兩造同意以每月1
        萬7280元計算所需看護費用（參見本院卷第127 頁）。
        另就原告請求勞動能力減損部分，如認有給付之必要，
        兩造亦同意依每月薪資2 萬2000元之標準計算（參見本
        院卷第277 頁）。
      (5)原告前因系爭事故而領取強制責任保險給付合計160 萬
        58 70 元（參見本院卷第93、99頁）。
    (二)當事人爭執事項：
      (1)被告就系爭事故有無過失？
      (2)原告就系爭事故是否與有過失？如有，則過失比例為何
        ？
      (3)倘被告就系爭事故確有過失，則原告所得請求賠償數額
        為何？
      (4)原告另依不當得利之規定請求被告就已支付費用部分返
        還所受利益，有無理由？
  四、本院之判斷：
    (一)被告就系爭交通事故有無過失？
      (1)本院觀乎卷附現場照片內容所示（參見本院卷第44至47
        頁），可知前開汽車遭前開機車撞擊之位置乃位在該車
        右前車輪後方至右前車門把手處，前開機車則為車頭嚴
        重毀損；又原告因系爭事故受有嚴重頭部外傷併顱骨骨
        折、顱內出血、肺部挫傷、左大腿骨折、肝功能異常等
        傷害一節，亦有前開高雄榮民總醫院診斷證明書2 份在
        卷可稽，且俱為被告所不否認，是此部分事實堪予認定
        。次依道路交通事故現場圖（參見本院卷第42頁）雖記
        載前開汽車最後位置係車頭朝北、停放於竹東路由南往
        北方向內側車道（車身已完全進入竹東路），前開機車
        則倒置在該車右後方，兩車相距約1 公尺，然佐以被告
        前於系爭刑事案件偵查中已自承：撞擊發生後，伊有往
        前滑行約1 個車身左右，故伊車尾後方才是原始撞擊地
        點等語在卷（參見99年度偵字第4405號卷第15頁），茲
        就上述兩車車損暨停放位置及被告先前陳述交參以觀，
        堪認本件係由前開機車直接以車頭撞擊前開汽車右前車
        輪後方至右前車門把手處，兩車實際發生撞擊地點應位
        在水管路由東往西方向外側車道暨竹東路由南往北內側
        車道交岔口，且是時被告所駕駛前開汽車位置仍在上述
        交岔口路面範圍內、尚未完全駛入竹東路之情甚明。
      (2)按汽車行駛至交岔路口，轉彎車應讓直行車先行，道路
        交通安全規則第102 條第1 項第7 款定有明文。又我國
        交通相關法規訂立各種優先通行之標準（例如直行車優
        先於轉彎車、右轉車優先於左轉車及行人穿越道上行人
        優先於車輛等），立法目的乃係針對日常生活中各不同
        種類與行駛方向之車輛及行人均需廣泛、普遍地使用道
        路之情形，期能共同依循上開優先通行標準，俾以達到
        安全且順暢之行車目的，故該等優先通行權之存在與否
        ，理應依據客觀情狀加以認定，要非委諸個人主觀判斷
        。故針對交通事件之肇事責任認定，應依據當事人間是
        否該當法定之故意或過失行為，以及此等行為是否係造
        成損害結果發生之原因等情加以判斷，要非專以實際上
        發生撞擊之先後順序，抑或遭受撞擊者係何人作為判定
        責任歸屬之基礎。茲以轉彎車與直行車之路權歸屬為例
        ，依首揭規定轉彎車應讓直行車先行，倘若轉彎車未能
        禮讓直行車而逕行轉彎，致令直行車閃煞不及而撞擊轉
        彎車，姑不論直行車是否另有未及注意車前狀況之過失
        ，惟該轉彎車業已違反上述規定侵害直行車之路權而具
        有過失，猶未可徒以其實際上係遭直行車撞擊而主張免
        責。查兩造於事發前均係沿水管路由東往西方向行駛，
        其後被告欲自水管路內側車道右轉改行竹東路而橫越行
        駛外側車道，以致原告見狀後閃煞不及，兩車遂在水管
        路由東往西方向外側車道暨竹東路由南往北內側車道交
        岔口處發生撞擊，又依前述被告所駕駛前開汽車位置是
        時仍在該交岔口路面範圍內、尚未完全駛入竹東路，且
        無其他事證足認原告當時果有超速行駛之情形，再參以
        被告前於系爭刑事案件警詢中自承：伊打方向燈要右轉
        時，就已看到原告等語屬實（參見警卷第1 頁反面），
        顯見被告於駕車轉彎前即已發現原告騎乘機車駛入系爭
        路段之情甚明。揆諸前揭說明，被告依法自應禮讓直行
        車即原告所騎乘前開機車先行通過系爭路段後方能右轉
        ，是其空言辯稱：當時前開汽車車頭已進入竹東路且完
        成轉彎動作、並無侵犯原告路權云云，洵無足採。準此
        ，本院審諸被告駕駛前開汽車原應注意上揭道路交通安
        全規定，且衡諸案發時地天候晴朗、夜間有照明，系爭
        路段為鄉道○○道路，路面乾燥無缺陷且無障礙物、視
        距良好，並無不能注意之情事，業有道路交通事故調查
        報告表2 份在卷可佐（參見本院卷第43頁），詎其疏未
        注意及此，未能禮讓原告所騎乘前開機車先行通過而逕
        自貿然右轉，顯已違反前開道路交通安全規定而有過失
        （臺灣省高屏澎區車輛行車事故鑑定委員會及臺灣省車
        輛行車事故覆議鑑定委員會之鑑定意見均同此認定，參
        見調解卷第16至17頁及本院卷第140 頁），並造成原告
        受有前開傷害，從而被告前揭過失行為與原告所受傷害
        結果二者間具有相當因果關係，亦堪認定。
    (二)原告就系爭事故是否與有過失？如有，則過失比例為何？
      按汽車行駛時，駕駛人應隨時注意車前狀況，並隨時採取
      必要安全措施，道路交通安全規則第94條第3 項亦有明文
      。再細繹道路交通安全規則所設諸般規定，吾人可知所謂
      「路權」並非絕對不可侵犯之權利，是除有關路權之各項
      具體規範外，尚有明定駕駛人必須遵守注意車前狀況或兩
      車併行距離等相關概括規定之必要，且所謂車前狀況亦非
      僅以駕駛人所遵行之車道為限，尚須擴及視線所及之可能
      範圍，藉此賦予駕駛人在享有路權之同時，仍應確實注意
      周遭突發情事與他人行車狀況之義務，促使各類用路人均
      能妥適採取避免或降低交通往來風險之舉措，否則倘如本
      件雖因被告駕車違規右轉，若謂原告逕可不問兩車相距為
      何或是否確實注意他人行車狀況，徒憑其是時享有路權而
      率行主張卸免一切責任，實與上述交通安全規則之法律本
      意有悖。查本件被告固有上述轉彎車未讓直行車之過失，
      然據其自承當時係緩慢右轉、並已打開方向燈等語在卷，
      而原告既未能舉證被告有何超速行車之舉，又依系爭路段
      於事發當時客觀上並無不能注意之情事，業如前述，從而
      原告在一般行車狀況下，應可提前注意被告駕駛前開汽車
      右轉之事實，詎其猶疏未注意，亦堪推認原告就系爭事故
      實有未併予注意車前狀況之與有過失。此外，被告另抗辯
      ：原告於事發當時超速且違規行駛於竹東路快車道，亦因
      未扣緊安全帽而脫落導致加重致頭部傷害云云，其中有關
      原告違規行駛於竹東路快車道一節，無非係以原告所騎乘
      前開機車最後停放位置為其論據，惟此情既與上述本院認
      定實際撞擊地點相左，即無足採，又被告空言指稱被告超
      速行駛及未扣緊安全帽而脫落云云，亦始終未能舉證以實
      其說，俱無從率爾採為其有利之認定。故本院細繹兩造上
      述過失情事及造成本件交通事故之關連性，乃認原告雖有
      疏未注意車前狀況之過失，然造成系爭事故之主要因素仍
      係被告前揭過失所致，爰依職權審酌原告與被告之過失比
      例各為30% 及70% ，方屬允恰。至卷附臺灣省高屏澎區車
      輛行車事故鑑定委員會及臺灣省車輛行車事故覆議鑑定委
      員會鑑定意見就此部分認定原告並無過失云云，均核與事
      實有悖而不足採信，附此敘明。
    (三)倘被告就系爭事故確有過失，則原告所得請求賠償數額為
      何？
      綜前所述，被告就系爭事故之發生確有過失，並造成原告
      受有上述身體傷害，故原告自得依法請求被告賠償其所受
      損害。爰就其所得請求損害賠償數額分述如下：
      (1)醫療費用部分及增加生活支出部分：
        原告前因系爭事故受傷而支出醫療費用暨增加生活支出
        （包括98年11月16日發票所載4 萬7760元）共計29萬91
        61元之情，業為兩造所不爭執，是原告此部分支出之事
        實應堪認定。
      (2)看護費用部分：
        按親屬代為照顧被害人之起居，固係基於親情，但親屬
        看護所付出之勞力並非不能評價為金錢，雖因二者身分
        關係而免除被害人之支付義務，惟此種基於身分關係之
        恩惠，自不能加惠於加害人。故由親屬看護時雖無現實
        看護費之支付，仍應認被害人受有相當於看護費之損害
        ，得向上訴人請求賠償，始符公平原則（最高法院94年
        度台上字第1543號判決意旨參照）。原告主張先前已支
        出住院期間看護費用3 萬6000元，及其現時係由其母協
        助照顧日常生活一節，同為被告所不爭執，是此情亦堪
        認定。至原告主張被告另須賠償5 年之看護費用部分，
        雖據被告否認原告仍有接受看護之必要，惟此節前經本
        院函請高雄榮民總醫院鑑定認為：原告認知功能嚴重受
        損，對人、時、事定向功能喪失，行走平衡差，需人全
        日看護，所需看護時間至少2 年等語綦詳，有該院99年
        12月14日高總管字第0990020103號函附病歷資料函覆表
        1 份可證（參見本院卷第156 至157 頁），憑此堪認被
        告前自最後一次出院後（即99年2 月2 日起），至遲於
        101 年12月8 日前（自上述鑑定日期即99年12月8 日起
        算2 年）仍有接受他人實施全日看護之必要，期間共計
        34月又7 日。至卷附台北市立聯合醫院99年9 月24日函
        覆意見雖認定原告並無僱請看護之必要云云，惟參諸該
        院僅係單純依據原告先前復健情況而為判斷，是本件既
        經委請高雄榮民總醫院再次針對原告現時身體狀況予以
        鑑定，故此一鑑定結果應較上述台北市立聯合醫院函覆
        意見更為可採。職是，兩造既同意依每月1 萬7280元之
        標準計算所需看護費用，茲依前開說明，原告此部分得
        請求相當於看護費用之損害為59萬1552元（《1 萬7280
        元×34月》＋《1 萬7280元÷30日×7 日》＝59萬1552
        元），再加計上述已支出3 萬6000元，合計得請求62萬
        7552元（3 萬6000元＋59萬1552元＝62萬7552元）。
      (3)喪失勞動能力部分：
        原告主張因系爭事故受傷而完全喪失勞動能力一節，雖
        迭為被告所否認。然本院參酌原告乃因系爭事故而受傷
        ，且其失能狀態符合「勞工保險失能給付標準」第6 項
        ：「中樞神經系統機能之病變，引起截癱或偏癱，致終
        身不能從事任何工作，日常生活需人扶助者」，殘廢等
        級為第2 級一節，有卷附高雄榮民總醫院100 年9 月14
        日高總管字第1000014261號函及勞工保險殘廢給付標準
        表各1 份可證（參見本院卷第282 至284 頁），是依卷
        附各殘廢等級喪失或減少勞動能力比率表（參見本院卷
        第278 頁）所載喪失勞動能力比例應為100%。另佐以兩
        造同意以每月2 萬2000元計算原告之每月薪資，又原告
        （79年1 月4 日生）於事發前雖未滿20歲，但是時業已
        任職於光陽公司，足見其確有相當工作能力，故原告主
        張應依其年滿20歲起至55歲止（共計35年）計算勞動能
        力減損之損失，要屬合理可信。據此推算原告所得一次
        請求喪失勞動能力損害依霍夫曼計算式扣除中間利息後
        ，得請求勞動能力減損數額為542 萬6207元（每月2 萬
        2000元×12月×100%×20.00000000 〈此為35年霍夫曼
        係數〉≒542 萬6207元），逾此範圍之其他請求即屬無
        據。
      (4)慰撫金部分：
        依民法第195 條第1 項規定，不法侵害他人之身體、
          健康、名譽、自由、信用、隱私、貞操，或不法侵害
          其他人格法益而情節重大者，被害人雖非財產上之損
          害，亦得請求賠償相當之金額。本件原告係因被告過
          失駕駛行為而受有身體傷害之事實，迭如前述，故原
          告除身體所受具體傷勢外，其精神上亦將因此受有痛
          苦，至堪採認，是其依前揭規定請求被告賠償其所受
          非財產上之損害，誠屬有據。
        其次，非財產上損害之數額是否相當，應以實際加害
          情形與其名譽影響是否重大，及被害者之身份地位與
          加害人經濟狀況等關係定之；另針對慰藉金之賠償須
          以人格權遭遇侵害，使精神上受有痛苦為必要，其核
          給標準固與財產上損害之計算不同，然非不可斟酌雙
          方身份資力與加害程度，及其他各種情形核定相當之
          數額，最高法院47年台上字第1221號及51年台上字第
          223 號分別著有判例。查原告及被告各係專科肄業及
          高工畢業，原告於事發前任職於光陽公司擔任熔壓熔
          接工作，被告則以經商為業，又原告除一般薪資收入
          外，並無其他積極財產，被告名下則有多筆不動產及
          投資1 筆等情，各據兩造陳明在卷，並有卷附渠等財
          產資料可佐（參見本院卷第14至19、96至97頁）。本
          院遂審酌兩造之社會地位、經濟暨財產狀況，另參諸
          本件實因渠等駕車不慎而肇生事故，且原告因此終身
          受有精神傷害，遂兼衡此舉對原告心理及生理上造成
          之痛苦程度甚鉅等一切情狀，乃認原告就本件所得請
          求慰撫金數額應以300 萬元為適當，逾此範圍之請求
          則無理由，應予駁回。
      (5)按損害之發生或擴大，被害人與有過失者，法院得減輕
        賠償金額或免除之，民法第217 條第1 項定有明文。此
        項規定目的在謀求加害人與被害人間之公平，故在裁判
        上法院得以職權減輕或免除之。次依強制汽車責任保險
        法第32條規定，保險人依本法規定所為之保險給付，視
        為被保險人損害賠償金額之一部分；被保險人受賠償請
        求時，得扣除之。查原告與被告就系爭交通事故同有過
        失，且過失比例各為30% 及70% 一節，已如前述，依此
        計算原告就本件所得請求項目暨數額原各為醫療費用暨
        增加生活支出計29萬9161元、看護費用62萬7552元、勞
        動力減損542 萬6207元及慰撫金300 萬元，再依上述被
        告就系爭事故之過失比例加以計算後，原告得請求賠償
        數額為654 萬7044元（《29萬9161元＋62萬7552元＋54
        2 萬6207元＋300 萬元》×70% ＝654 萬7044元）。復
        參以原告先前已領取強制責任險給付160 萬5870元，故
        原告僅得再予請求494 萬1174元（654 萬7044元－160
        萬5870元＝494 萬1174元）。至被告另抗辯應再扣除光
        陽公司所給付之6 萬6335元云云，然本院審諸此筆款項
        乃係光陽公司基於與原告間之勞動契約而為半薪病假之
        薪資給付（參見本院卷第220 至222 頁），要非用以填
        補原告因系爭事故所受損害，自無由逕予扣除而藉此減
        輕被告之賠償責任，是被告此部分抗辯誠屬無稽。
      (6)末按，依民法第229 條規定給付無確定期限者，債務人
        於債權人得請求給付時，經其催告而未為給付，自受催
        告時起，負遲延責任；其經債權人起訴而送達訴狀，或
        依督促程序送達支付命令，或為其他相類之行為者，與
        催告有同一之效力。查本件起訴狀繕本前於99年7 月6
        日送達予被告收受，故原告請求被告就上述應給付款項
        494 萬1174元另自99年7 月7 日起至清償日止按週年利
        率5%計算之利息，亦屬有據。
    (四)原告另依不當得利之規定請求被告就已支付費用部分返還
      其所受利益，有無理由？
      茲就原告前開請求項目觀之，其主張已支付費用部分包括
      醫療費用部分暨增加生活支出共計29萬9161元及住院期間
      看護費用3 萬6000元，均為被告所不爭執，且經本院准予
      其此項請求在案。至原告就此部分請求數額雖須與其他請
      求項目合併計算後，再依兩造過失比例（原、被告過失比
      例各為30% 及70% ）計算實際請求金額，然此乃因原告就
      系爭事故與有過失所致，故原告就上述已支出費用因自身
      與有過失而不得請求之數額，依法猶未可視為係其所受損
      害而請求被告加以賠償，更無從遽認被告就此部分因免負
      給付義務而受有利益，故原告就該已給付費用而不得依侵
      權行為請求被告賠償部分（《29萬9161元＋3 萬6000元》
      ×30% ≒10萬548 元），另依不當得利之規定而為請求云
      云，亦非有據。
  五、綜前所述，原告依據侵權行為之法律關係請求被告給付49
      4 萬1174元，及自99年7 月7 日起至清償日止按週年利率
      5%計算之利息部分為有理由，應予准許；逾此範圍外之請
      求則屬無據，依法應予駁回。
  六、此外，兩造均陳明願供擔保聲請宣告假執行或免為假執行
      ，就原告勝訴部分，經核俱無不合，爰分別酌定相當擔保
      金額併准許之；至原告敗訴部分，其假執行之聲請已失所
      附麗，應予駁回。
  七、本件事證已臻明確，兩造其餘主張陳述及所提證據方法，
      經本院斟酌後認均不足以影響本判決結果，自無逐一詳予
      論駁之必要，併此敘明。
  八、據上論結，本件原告之訴一部有理由，一部無理由，依民
      事訴訟法第390 條第2 項、第392 條第2 項、第79條，判
      決如主文。
中    華    民    國    100   年    10    月    12    日
                  民事第六庭  法  官  陳明呈
以上正本係照原本作成。
如對本判決上訴，須於判決送達後20日內向本院提出上訴狀。如
委任律師提起上訴者，應一併繳納上訴審裁判費。
中    華    民    國    100   年    10    月    12    日
                              書記官  黃靖媛